ACORDAO-COMPLETO-2353443

ACÓRDÃO 847/2020 ATA 3/2020 - PRIMEIRA CÂMARA

VISTOS, relatados e discutidos estes autos de recursos de reconsideração interpostos por Paulo Fernandes Sanches Junior, Márcio Silva Basílio e Centro Federal de Educação Tecnológica de Minas Gerais (Cefet-MG) contra o Acórdão 1749/2017-TCU-Primeira Câmara,
ACORDAM os Ministros do Tribunal de Contas da União, reunidos em sessão da Primeira Câmara, diante das razões expostas pelo relator, em:
9.1. conhecer dos recursos, para dar-lhes provimento e:
9.1.1. julgar regulares as contas de Paulo Fernandes Sanches Junior, dando-lhe quitação plena, e excluir a multa a ele aplicada;
9.1.2. julgar regulares com ressalvas as contas de Márcio Silva Basílio e excluir a multa a ele aplicada;
9.1.3. tornar insubsistente a determinação contida no item 9.7.5 do acórdão recorrido; 
9.2. dar ciência deste acórdão aos recorrentes e aos demais interessados.

Recurso de reconsideração em Prestação de Contas

Primeira Câmara

Centro Federal de Educação Tecnológica de Minas Gerais.

3. Interessados/Responsáveis/Recorrentes:
3.1. Interessado: Centro Federal de Educação Tecnológica de Minas Gerais (17.220.203/0001-96)
3.2. Responsáveis: Irlen Antonio Gonçalves (XXX.053.116-XX); Marcio Silva Basilio (XXX.485.586-XX); Paulo Fernandes Sanches Júnior (XXX.913.286-XX)
3.3. Recorrentes: Paulo Fernandes Sanches Júnior (XXX.913.286-XX); Marcio Silva Basilio (XXX.485.586-XX); Centro Federal de Educação Tecnológica de Minas Gerais (17.220.203/0001-96).

13.1. Ministros presentes: Vital do Rêgo (na Presidência) e Walton Alencar Rodrigues (Relator).
13.2. Ministro-Substituto convocado: Marcos Bemquerer Costa.
13.3. Ministro-Substituto presente: Weder de Oliveira.

WALTON ALENCAR RODRIGUES

Ministro Bruno Dantas.

Trata-se de recursos de reconsideração interpostos por Paulo Fernandes Sanches Junior (peça 48) , Márcio Silva Basílio (peças 53 e 70) e Centro Federal de Educação Tecnológica de Minas Gerais (Cefet-MG) (peça 55) em face do Acórdão 1749/2017-TCU-Primeira Câmara (peça 31) , de relatoria do Ministro Bruno Dantas, cuja parte dispositiva reproduzo a seguir:
"9.1. julgar irregulares as contas de Márcio Silva Basílio (CPF XXX.485.586-XX) , na qualidade de Diretor Geral, e Paulo Fernandes Sanches Júnior (CPF XXX.913.286-XX) , na qualidade de Diretor de Planejamento e Gestão, com fundamento nos arts. 1º, inciso I, 16, inciso III, alínea "b", 19, parágrafo único, e 23, inciso III, da Lei 8.443/1992, c/c os arts. 1º, inciso I, 209, inciso II, 210, §2º, e 214, inciso III, do Regimento Interno; 
9.2. julgar regulares com ressalva as contas dos responsáveis elencados a seguir, com fundamento nos arts. 1º, inciso I, 16, inciso II, 18 e 23, inciso II, da Lei 8.443/1992, c/c os arts. 1º, inciso I, 208 e 214, inciso II, do Regimento Interno, dando-lhes quitação, em decorrência da regulamentação da jornada de trinta horas para os técnicos administrativos em desacordo com as normas aplicáveis: Antônio do Carmo Neves (CPF XXX.533.686-XX) ; Ed'Lúcia Aguiar Dornas Beghini (CPF XXX.952.616-XX) ; José Geraldo Peixoto de Faria (CPF XXX.280.006-XX) ; Márcio Antônio Rosa (CPF XXX.208.456-XX) ; Valter Júnior de Souza Leite (CPF XXX.210.076-XX) ; Sérgio Pedini (CPF XXX.598.628-XX) ; Luciene Maria de Lana Marzano (CPF XXX.864.236-XX) ; Thaís Michelle Mátia Zacarias (CPF XXX.826.896-XX) ; Wilson Barros de Moura (CPF XXX.874.006-XX) ; Maria Luiza Maia Oliveira (CPF XXX.134.126-XX) ; Roberto Gil Rodrigues Almeida (CPF 485.107.186.87) ; Mauro Lúcio Ribeiro da Silva (CPF XXX.558.996-XX) ; Ezequiel de Souza Costa Júnior (CPF XXX.031.956-XX) ; João Eustáquio da Silva (CPF XXX.999.506-XX) ; Augusto César da Silva Bezerra (CPF 043.762.826.42) ; Jéssica Mariana Andrade Tolentino (CPF XXX.380.466-XX) ; Clausymara Lara Sangiorge (CPF XXX.804.046-XX) ; Maura de Fátima Mendonça de Goffredo Costa dos Santos (CPF XXX.072.876-XX) ; José Maria da Cruz (CPF XXX.363.616-XX) ; Lindolpho Oliveira de Araújo Júnior (CPF XXX.871.906-XX) ; Eustáquio Pinto de Assis (CPF XXX.800.896-XX) ; Sandra Lúcia Horta Neves (CPF XXX.790.776-XX) ; Hamilton Silva (CPF XXX.289.976-XX) ; Cézar Augusto Fernandes de Araújo Filho (CPF XXX.766.866-XX) ; Tatiana Leal Barros (CPF XXX.587.386-XX) ; Júlio César Nogueira Gesualdo (CPF XXX.587.336-XX) ; Magno Meirelles Ribeiro (CPF XXX.189.496-XX) ; e Ana Lúcia Barbosa Faria (CPF XXX.511.036-XX) ;
9.3. julgar regulares as contas dos responsáveis elencados a seguir, com fundamento nos arts. 1º, inciso I, 16, inciso I, 17 e 23, inciso I, da Lei 8.443/1992, c/c os arts. 1º, inciso I, 207 e 214, inciso I, do Regimento Interno, dando-lhes quitação plena: Irlen Antônio Gonçalves (CPF XXX.053.116-XX) ; James Willian Goodwin Jr (CPF XXX.995.398-XX) ; Tomaz Antônio Chaves (CPF XXX.553.966-XX) ; Adriano Gonçalves da Silva (CPF XXX.593.596-XX) ; Flávio Luis Cardeal Pádua (CPF XXX.539.756-XX) ; Ivete Peixoto Pinheiro Silva (CPF XXX.066.406-XX) ; José Antônio Pinto (CPF XXX.009.826-XX) ; Sandra Vaz Soares Martins (CPF XXX.325.336-XX) ; Silvânia Aparecida de Freitas Souza (CPF XXX.878.146-XX) ; Gilze Belém Chaves Borges (CPF XXX.204.906-XX) ; Eduardo Henrique da Rocha Coppoli (CPF XXX.981.516-XX) ; Juliana Vilela Lourenconi Botega (CPF XXX.422.316-XX) ; Maria Adelia da Costa (CPF XXX.607.656-XX) ; Nelson Alexandre Estevão (CPF XXX.534.946-XX) ; Maria José de Oliveira (CPF XXX.260.566-XX) ; José Gomes da Silva (CPF XXX.752.796-XX) ; Fernando Teixeira Filho (CPF XXX.607.496-XX) ; Ariane Regina Lima Diniz (CPF XXX.980.556-XX) ; Cristina Guimarães Cesar (CPF XXX.254.480-XX) ; Patterson Patrício de Souza (CPF XXX.642.156-XX) ; Aniel da Costa Lima (CPF XXX.640.856-XX) ; Geraldo do Carmo Filho (CPF XXX.043.146-XX) ; Israel Gutemberg Alves (CPF XXX.722.896-XX) ; Renata Barbosa de Oliveira (CPF XXX.486.066-XX) ; Wanderlei Ferreira de Freitas (CPF XXX.186.266-XX) ; Nélio Eduardo Leite (CPF XXX.863.446-XX) ; Aldo Geraldo (CPF XXX.737.706-XX) ; e Gray Farias Moita (CPF XXX.612.201-XX) ;
9.4. aplicar a Márcio Silva Basílio (CPF XXX.485.586-XX) e Paulo Fernandes Sanches Júnior (CPF XXX.913.286-XX) , individualmente, a multa prevista no art. 58, inciso I, da Lei 8.443/1992, c/c o art. 268, inciso I, do Regimento Interno, nos valores de R$ 15.000.00 (quinze mil reais) e R$ 10.000,00 (dez mil reais) , respectivamente, fixando-lhes o prazo de 15 (quinze) dias, a contar das notificações, para comprovarem, perante o Tribunal (art. 214, inciso III, alínea "a", do Regimento Interno) , o recolhimento das dívidas aos cofres do Tesouro Nacional, atualizadas monetariamente desde a data do presente acórdão até a dos efetivos recolhimentos, se forem pagas após o vencimento, na forma da legislação em vigor; 
9.5. determinar o desconto integral ou parcelado das dívidas nos vencimentos, salários ou proventos dos responsáveis, ou autorizar a cobrança judicial das dívidas, caso não atendidas as notificações, nos termos do art. 28, incisos I e II, da Lei 8.443/1992;
9.6. autorizar, desde logo, caso requerido, o pagamento das dívidas em até trinta e seis parcelas mensais e consecutivas, nos termos do art. 26 da Lei 8.443/1992 c/c o art. 217 do Regimento Interno, fixando o prazo de 15 (quinze) dias, a contar do recebimento da notificação, para comprovação perante o Tribunal do recolhimento da primeira parcela, e de trinta dias, a contar da parcela anterior, para comprovação dos recolhimentos das demais parcelas, devendo incidir sobre cada valor mensal, atualizado monetariamente, os juros de mora devidos, na forma prevista na legislação em vigor;
9.7. determinar ao Centro Federal de Educação Tecnológica de Minas Gerais, com fundamento no art. 71, inciso IX, da Constituição Federal, que, no prazo de 90 (noventa) dias:
9.7.1. faça cessar os pagamentos de adicionais de insalubridade concedidos mediante laudos técnicos desconformes com a legislação vigente, em especial a Orientação Normativa 6/2013, da Secretaria de Gestão Pública do Ministério do Planejamento, Desenvolvimento e Gestão;
9.7.2. adote providências, se ainda não o tiver feito, para alterar a Resolução-CD 1/2015, que rege a jornada de trabalho dos servidores técnico-administrativos, adequando-a ao previsto nos dispositivos legais, principalmente à Lei 8.112/1990, ao Decreto 1.590/1995 e à Recomendação Conjunta 66/2014 do Ministério Público Federal e da Controladoria-Geral da União, estabelecendo os casos em que a exceção da jornada de trabalho de trinta horas se faz necessária, de acordo com o previsto no Decreto 1.590/1995;
9.7.3. estabeleça rotinas de cálculos e procedimentos com intuito de evitar, ou mitigar, o pagamento de férias indenizadas em valores superiores ao devido, em atenção ao art. 78, § 3º, da Lei 8.112/1990, e os arts. 13 e 21, §§ 2º, 4º, 6º a 8º, da Orientação Normativa 2/2011, da Secretaria de Gestão Pública do Ministério do Planejamento, Desenvolvimento e Gestão;
9.7.4. registre contabilmente os imóveis de seus campi no ativo imobilizado e no SPIUnet de forma individualizada, com informações detalhadas sobre suas características, reavaliando periodicamente os elementos patrimoniais de acordo com a legislação em vigor, em atenção à Portaria Conjunta-STN/SPU 703/2014 e ao item 19.6.8.1 da Norma Brasileira de Contabilidade - NBCT 19.6 do CFC - Reavaliação de Ativos;
9.7.5. regularize os pagamentos da vantagem do revogado art. 192, inciso I, da Lei 8.112/1990, aos servidores relacionados no Quadro 1, subitem 3.1.1.4, do Relatório de Auditoria Anual de Contas nº 201503685, da Controladoria-Geral da União, com a correspondente restituição ao erário dos valores pagos indevidamente a maior e pagamento da complementação devida no caso de valores pagos a menor;
9.8. determinar à Secex-MG que monitore o cumprimento das determinações acima, e, relativamente ao subitem 9.7.1, em caso de fundado receio de grave lesão ao erário e/ou ao interesse público, mediante continuidade de pagamentos indevidos por lapso temporal excessivo, analise e proponha ao Relator, após oitiva prévia da entidade, nos termos do art. 276 do Regimento Interno, a suspensão cautelar temporária dos pagamentos irregulares até solução do problema, resguardando-se a possibilidade de pagamento retroativo àqueles que eventualmente não deixarem de fazer jus ao benefício durante o período da suspensão;
9.9. dar ciência ao Centro Federal de Educação Tecnológica de Minas Gerais sobre a impropriedade consubstanciada no excesso de informações transcritas em quadros e tabelas, sem estar devidamente calcadas de esclarecimentos e de análise gerencial pela unidade jurisdicionada, em desatenção ao art. 1º, parágrafo único, inciso II, da Instrução Normativa-TCU 63/2010, e aos dispositivos constantes do anexo II da Decisão Normativa-TCU 134/2013;
9.10. encaminhar ao Centro Federal de Educação Tecnológica de Minas Gerais cópia desta deliberação e das peças 10, 27 e 30 dos autos, para providências.
9.11. encaminhar cópia desta deliberação ao Procurador-Chefe da Procuradoria da República no Estado de Minas Gerais, nos termos do art. 209, § 7º, do Regimento Interno do TCU, para adoção das medidas que entender cabíveis."
Transcrevo a seguir a instrução do auditor (peça 71) , que contou com a anuência do corpo diretivo da Secretaria de Recursos (peças 72 e 73) :
"HISTÓRICO
2.	Trata-se de prestação de contas ordinária do Cefet-MG, em relação ao exercício de 2014. Foram identificadas irregularidades na gestão do órgão, que ensejaram julgamento pela irregularidade das contas de Márcio Silva Basílio, Diretor-Geral, e Paulo Fernandes Sanches Junior, Diretor de Planejamento e Gestão. Também foram feitas determinações ao Cefet-MG.
2.1.	Em síntese, observou-se (voto condutor da decisão, peça 32) :
	a) pagamento de adicional de insalubridade e periculosidade com base em laudos desatualizados, com falhas e sem a respectiva individualização (indicação dos agentes nocivos a que os beneficiários estavam expostos) , com impacto nas contas apenas do Diretor-Geral, Márcio Silva Basílio;
	b) pagamento de férias indenizadas em valores superiores ao devido para diversos servidores, com impacto nas contas do Diretor de Planejamento e Gestão, Paulo Fernandes Sanches Júnior;
	c) pagamento de vantagem indevida a aposentados (artigo 192, inciso I, da Lei 8.112/1990) ;
	d) regulamentação da jornada de trinta horas semanais para técnicos administrativos em desacordo com o Decreto 1.590/1995; e
	e) falhas no registro contábil de imóveis dos campi do Cefet-MG.
2.5.	Neste momento, examina-se mérito dos recursos de reconsideração dos gestores e do Cefet-MG.
ADMISSIBILIDADE
3.	Os exames preliminares de admissibilidade às peças 56-59 - acolhidos pelo Relator ad quem em despacho à peça 61 - concluíram por conhecer dos recursos, com suspensão dos efeitos dos itens 9.1, 9.4 e 9.5 do acórdão recorrido.
MÉRITO
4.	Constitui objeto do recurso examinar as seguintes questões:
	a) É possível afastar a responsabilidade de Paulo Fernandes Sanches Junior, diretor de planejamento e gestão, sobre a irregularidade que lhe foi imputada?
	b) A condenação de Márcio Silva Basílio, diretor-geral, foi devidamente fundamentada nos autos?
	c) É possível afastar a determinação contida no item 9.7.5 do acórdão recorrido, que trata da obrigatoriedade de restituição ao Erário de valores recebidos indevidamente?
5. 	Da Legitimidade Passiva (Paulo Fernandes Sanches Junior) 
5.1.	O responsável argumenta que o pagamento de férias indenizadas em valor superior ao devido representou erro material, sem precedente no Cefet-MG, cometido por servidor específico que não seria ele, e os valores pagos indevidamente estariam sendo restituídos ao Erário.
5.2.	Aponta, ainda, que solicitou desligamento do cargo de diretor em 23/1/2015 (usufruiu férias no período de 19/2/2015 a 6/3/2015, tendo a portaria de exoneração sido publicada no DOU em 9/3/2015) . Defende que não estaria no cargo quando ocorreram os pagamentos indevidos. Ressalva que durante o ato de aposentadoria de Miriam Stassun dos Santos, publicado no DOU em 4/3/2015 (data em que ainda não havia sido exonerado) , estava de férias e não teve qualquer participação.
5.3.	Discorre sobre a estrutura organizacional do Cefet-MG, e defende que não exercia qualquer função sobre elaboração de cálculos realizados na Divisão de Pagamentos do órgão.  
5.4.	Entende que não seria necessário criar rotina especifica para cálculo de férias indenizadas, pois esse procedimento é regulado por lei.
5.5.	Conclui que o julgamento pela irregularidade de suas contas fere ao princípio da razoabilidade e proporcionalidade, e revela rigor excessivo, uma vez que os valores pagos indevidamente estão sendo restituídos ao Erário.
5.6.	Transcreve julgados desta Corte que afastou a responsabilidade dos gestores em função de erros de seus subordinados e assinala que não seria possível responsabilizar o administrador público de forma objetiva (considerando, também, a ausência de dolo ou má-fé) .
5.7	Junta os documentos de peça 48, p. 50-124.
	Análise
5.6.	Com razão o recorrente.
5.7.	À peça 48, p. 60-69, foram colacionadas as portarias de aposentadoria que ensejaram os pagamentos irregulares de férias indenizadas a 18 (dezoito) servidores do Cefet-MG. A relação apresentada confere com as informações contidas no relatório da CGU à peça 5, p. 58-61, e com os documentos juntados pelo responsável à peça 48, p. 50-57, p. 80-100, e p. 115-124.
5.8.	As aposentadorias ocorreram em período no qual o recorrente não era mais diretor de planejamento e gestão, conforme Portaria 384, de 5/3/2015, publicado no DOU de 9/3/2015 (http://pesquisa.in.gov.br/imprensa/jsp/visualiza/index.jsp?jornal=2&pagina=17&data=09/03/2015) .
5.9.	Nos termos do voto condutor da decisão recorrida (peça 32) , observa-se os fundamentos para a condenação do gestor (grifo acrescido) :
33. A condenação ocorre pelos pagamentos indevidos propriamente ditos, ocorridos na gestão de recursos humanos e pagamentos, área subordinada à Diretoria de Planejamento e Gestão. Por se tratar de cálculos rotineiros em matéria trabalhista e administrativa, e que o montante de valores e servidores beneficiados indevidamente é significativo a ponto de considerar a falha estrutural no contexto da administração, reputo correta a responsabilização do Diretor face às falhas de supervisão e coordenação que deram causa à irregularidade reportada.
34. Acrescento que, novamente, os pagamentos recebidos de boa-fé por diversos servidores, da ordem de R$ 500.000,00 dificilmente retornarão aos cofres da União, eis que percebidos de boa-fé, o que materializa prática de ato omissivo ilegal, ilegítimo e antieconômico, com infração à normas legais e regulamentar. Considerando materialidade e contexto das falhas, entendo pela irregularidade das contas do gestor, com aplicação da multa do art. 58, inc. I, da Lei Orgânica.
5.10.	Os pagamentos ocorreram em abril de 2015 (achado da CGU - peça 5, p. 58, item 3.1.1.3) , período em que o recorrente não era diretor de planejamento e gestão do Cefet-MG, o que inviabiliza a sua condenação pelos fundamentos contidos na decisão recorrida.
5.11.	Não é possível inferir o momento em que ocorreram os erros de cálculo, mas presume-se que foram posteriores aos atos de aposentadoria, uma vez que os pagamentos indevidos se referem a conversão em pecúnia de férias não gozadas. Tal direito somente é cabível após a aposentadoria.
5.12.	Desse modo, considera-se suficiente a determinação corretiva ao Cefet-MG para que a falha não mais ocorra e sugere-se afastar a responsabilidade de Paulo Fernandes Sanches Junior, julgando-se as suas contas regulares.
5.13.	Não se verifica oportuno, neste momento, responsabilizar o gestor que sucedeu o recorrente, em face dos princípios da racionalidade administrativa e economia processual, considerando também que os valores pagos a maior estão sendo restituídos ao Erário, salvo algumas exceções, nos termos dos documentos de peça 48, p. 50-57, p. 80-100, e p. 115-124, juntados pelo recorrente. Ademais, como atenuante, verifica-se que os pagamentos indevidos ocorreram durante período de transição entre gestões.
6. 	Das irregularidades imputadas ao responsável (Márcio Silva Basílio) 
6.1.	O responsável sustenta que a irregularidade que lhe foi atribuída teve origem em recomendação da CGU (para que providenciasse atualização ou caracterização da insalubridade e/ou periculosidade nos locais de trabalho, de acordo com o normativo vigente) .
6.2.	No entanto, sua condenação nesta Corte teria se baseado no reconhecimento de falhas estruturais, com adoção de medidas apenas paliativas, sem imediata suspensão dos pagamentos dos adicionais de insalubridade e periculosidade.
6.3.	Argumenta que não foi omisso, pois não havia recomendação para suspensão de pagamentos, mas sim atualização de laudos de acordo com os normativos vigentes. Todavia, estava impossibilitado de cumprir a recomendação da CGU, por ausência de servidores qualificados nos quadros do Cefet-MG, o que era um problema antigo e originário de outras gestões. Acrescenta que a realização de concurso público e contratação de pessoal era competência do MEC/MPOG.
6.4.	Entende que as falhas estruturais, em especial falta de pessoal qualificado para elaboração de laudos de insalubridade e/ou periculosidade, não podem ser atribuídas apenas a ele, pois vêm de longa data.
6.5.	Afirma que fez diversos pedidos ao MEC para realização de concurso público. A situação teria sido agravada pela escolha da entidade em não aderir ao modelo de "instituto federal", o que dificultou a autorização para abertura de novo concurso. O quadro de referência e o banco de equivalentes para recomposição de pessoal foi atrasado em quatro anos em relação ao Cefet-MG, conforme decretos contidos à peça 53, p. 73-74 e 77-78.
6.6.	Assinala que a entidade permaneceu de 2007 a 2014 sem receber autorização para abertura de concurso, enquanto a sua estrutura dobrou de tamanho, pois foi acrescida de 4 novos campi, para atender a demanda de expansão da rede de ensino.
6.7.	Discorre sobre a autorização do MEC para contratação de pessoal em dezembro de 2013, nos termos do documento de peça 53, p. 79-80, enquanto ainda não existia, em seus quadros estabelecidos, os cargos de engenheiro e de técnico de segurança do trabalho. Solicitou a liberação destes cargos em abril de 2014 ao MEC, o que foi autorizado no mesmo mês, conforme documentos à peça 53, p. 81-87. Em março de 2014 foi publicado edital de concurso público, com resultado final em dezembro de 2014 e nomeação e posse de engenheiro e de técnico em segurança do trabalho em janeiro de 2015 (peça 53, p. 88-110) .
6.8.	Justifica que somente após estes procedimentos (e após duas greves de pessoal técnico administrativo) foi possível iniciar o processo de revisão de laudos recomendado pela CGU, nos termos dos documentos de peça 53, p. 116-123. Discorre sobre os procedimentos adotados pelos novos servidores para concessão de adicionais e informa que foram cortados os benefícios de todos os ocupantes de função, em cumprimento à legislação e à recomendação da CGU. Sugere que este Tribunal realize vistoria in loco para verificação da revisão efetuada no Cefet-MG.
6.9.	Defende, portanto, que a ausência de pessoal qualificado nos quadros do Cefet-MG deveria ser acolhida como justificativa para o atraso no atendimento da recomendação da CGU, e não para penalização do gestor.
6.10.	Aduz que o único médico do trabalho lotado no Cefet-MG elaborou laudos nominais para concessão de adicionais de periculosidade e insalubridade, que estavam dentro das normas legais (segundo atestou a Comissão Permanente que tratava da matéria - CPAPI) . Ao diretor-geral, em consequência, caberia apenas assinar as portarias de concessões dos benefícios, pois não fazia parte de sua rotina a conferência técnica de cada processo.
6.11.	Assevera que a mesma realidade de falhas estruturais era vivenciada de forma mais grave por outras instituições de ensino superior, como a Universidade Federal do Rio de Janeiro e a Universidade Federal de Viçosa/MG, conforme julgado à peça 53, p. 20-35, 37 e 41-42. Alega que as revisões dos laudos nestas instituições estariam ocorrendo do mesmo modo que no Cefet-MG, não tendo havido corte geral de adicionais de periculosidade e de insalubridade. Também não teria havido condenações nestes casos, mas apenas a elaboração de recomendações e determinações. Requer a aplicação do mesmo entendimento no presente processo.
6.12.	Afirma que, durante sua gestão, foram adotadas medidas para solucionar o problema nos dias atuais. A revisão dos laudos de insalubridade encontra-se em fase avançada atualmente.
6.13.	Este argumento foi reiterado por meio de razões complementares (peça 70) , com a juntada do Memorando 1/2018-SRT/DPG/DG/Cefet-MG (peça 70, p. 6-8) . O recorrente informa que 124 adicionais foram cortados, 77 servidores fazem jus e permanecem recebendo adicionais, e 26 laudos estão sob análise. Entende que tal fato demonstra os resultados de seus esforços para saneamento da irregularidade.
6.14.	Informa que assumiu a direção do Cefet-MG em outubro de 2011 e saneou 83 das 89 recomendações do relatório de auditoria da CGU feita em 2014. Assevera que trabalhou em sintonia com a auditoria interna para resolução das falhas administrativas e atendeu 93% das recomendações da CGU nos anos da sua gestão e 75% referente ao período que retroage a 2009.
6.15.	Considera que, ainda que a CGU tenha cientificado o responsável da falha em três oportunidades (uma em 2011 e duas em 2014) , não possuía condições materiais e pessoal qualificado para solucionar o problema à época. Sustenta que adotou as medidas possíveis para solucionar o problema, que não poderiam ser consideradas paliativas, pois eram as únicas medidas possíveis dada a complexidade do problema. Sustenta que também tentou a cessão de servidores capacitados de outras instituições, como a Fundação Oswaldo Cruz e a Universidade Federal de Ouro Preto/MG.
6.16.	Destaca que, antes do início da revisão dos laudos, observou as Orientações Normativas 4, de 13/7/2005, e 6, de 20/3/2013, da SRH/MPOG, concedendo benefícios com base em laudos ambientais válidos (em locais de trabalho que não passaram por mudanças no ambiente) . Reitera que não possuía meios para realizar nova avaliação do local de trabalho, por falta de pessoal qualificado. Registra que ninguém é obrigado ao impossível, e colaciona julgado do TJ-MS sobre o tema.
6.17.	Consigna, ainda, que a Orientação Normativa 1, de 9/3/2009, e as que a sucederam, vedavam a terceirização desta avaliação. Apenas a Orientação Normativa 6/2013 autorizava a contratação de terceiros, mas apenas por intermédio de "profissionais da área de segurança do trabalho - que não existia no Cefet-MG" (peça 53, p. 43) .
6.18.	Por outro giro, defende que houve mero erro material na data indicada em um laudo técnico específico, supostamente emitido dois anos antes de o servidor solicitar o adicional de insalubridade, conforme processo administrativo colacionado à peça 53, p. 145-155.
6.19.	Com relação ao recebimento indevido de adicional de insalubridade, reitera sua defesa inicial no sentido de que recebia o benefício desde janeiro de 1992, por ministrar aulas práticas e orientação de alunos e projetos de pesquisa em laboratórios com laudos de insalubridade (mesmo durante o exercício da direção geral da entidade) , e que a responsabilidade pelo corte dos pagamentos seria do setor de pessoal, nos termos do normativo aplicável ao tema. Assinala que devolveu ao erário os valores recebidos indevidamente (peça 53, p. 156-163) .
6.20.	Pondera que seria função dos órgãos de controle orientar antes de punir, esperando uma recomendação ou determinação para saneamento das irregularidades, antes de qualquer condenação. 
6.21.	Considera que não houve má fé, dolo, omissão ou culpa de sua parte e a aplicação de sanção revela excessivo rigor e fere os princípios da razoabilidade e proporcionalidade (conforme julgados à peça 53, p. 48-50 e 54-56) .
6.22.	Assinala que o cargo de diretor-geral não exercia qualquer ação sobre a elaboração de laudos técnicos e que o Cefet-MG possuía 11 unidades, o que tornava inviável o controle sobre todos os atos da instituição. De qualquer modo, assinala que não falhou em sua atribuição de supervisão, pois não havia pessoal qualificado subordinado à direção-geral do Cefet-MG para elaborar laudos de insalubridade e periculosidade.
6.23.	Entende que a aplicação de penalidade somente pode ocorrer caso demonstrado que o apenado subjetivamente incorreu em falhas, por ação ou omissão, em sua esfera de responsabilidade, o que não teria sido demonstrado no caso concreto. Assevera que sempre pautou as suas ações pela observância das normas legais e em atendimento ao interesse público. Cita julgado do STF acerca da responsabilização do administrador público (peça 53, p. 51-53) .
6.24.	Requer, por fim, o afastamento da condenação que lhe foi imputada.
	Análise
6.25.	Não há como acolher os argumentos apresentados pelo recorrente.
6.26.	Assumir a gestão de um órgão público é escolha voluntária, que impõe ônus que devem ser assumidos pelo responsável. Não é possível considerar que a assunção de um cargo de gestão isenta o administrador de responsabilização porque há falhas estruturais que " (...) vem de longa data, há décadas" (peça 53, p. 7) .
6.27.	Em sua peça recursal, o responsável reitera os termos da sua defesa inicial. Em verdade, o gestor reconhece as irregularidades que ensejaram a sua condenação e traz elementos para justifica-las. No entanto, não se verifica possível acatar os elementos ora trazidos para afastar a sua condenação, devendo ser mantida a decisão recorrida em seus exatos termos neste aspecto. 
6.28.	No item 17 do voto condutor da decisão recorrida, o Exmo. Ministro-Relator sintetizou as falhas encontradas em laudos do Cefet-MG (peça 32, p. 3) :
17. Na prática, restaram consignados diversos casos de concessão de adicionais de insalubridade baseados em laudos inequivocamente inaptos a respaldar o pagamento do benefício, por exemplo:
a) laudo técnico emitido dois anos antes de o servidor ter solicitado o adicional de insalubridade;
b) adicional concedido a despeito de os servidores terem informado que trabalham menos que metade de sua carga horária em local insalubre;
c) adicional concedido apesar de o servidor não ter especificado o tempo que permanece em local insalubre;
d) servidores que recebem o adicional desde 1992 e 1993 sem que haja processos de concessão que lhes dê suporte;
e) servidores parcial ou totalmente afastados das atividades docentes em laboratórios insalubres há vários anos, devido à assunção de cargos de direção, chefia e assessoramento, com manutenção do benefício e sem a correspondente revisão exigida pela norma;
f) servidores que assinam atos de concessão de benefícios para si próprios;
6.29.	A ausência de pessoal qualificado para elaboração de laudos técnicos não pode ser aceita como justificativa para concessão indevida de vantagens, como as verificadas no caso concreto. Os servidores do Cefet-MG estavam recebendo adicionais de periculosidade e/ou insalubridade a que não faziam jus, o que foi confirmado e comprovado no processo de revisão de laudos atualmente em andamento na entidade.
6.30.	Conforme memorando do Cefet-MG juntado pelo recorrente em razões complementares (peça 70, p. 6-8, grifo e ajustes acrescidos) :
No início de 2016, com divulgação publicada no sitio do (Cefet-MG) em 22/03/2016, os servidores que recebem adicionais foram convocados para realizar a revisão, abrindo novo processo administrativo e preenchendo o novo formulário.
Numa primeira etapa, em maio de 2016, foram cortados os adicionais dos servidores que não preencheram novo formulário. Total de 43 servidores.
 (Na) segunda etapa foram suspensos os adicionais dos servidores cujos processos de requerimento de adicionais estavam em desacordo com os artigos 9º e 11º da Orientação Normativa 06, de 18 de março de 2013, do Ministério do Planejamento, Orçamento e Gestão.
 (...) Total de 55 servidores.
No início de 2017, com a publicação da ON 4, de fevereiro de 2017, nova revisão foi necessária para adequar os laudos de periculosidade do CEFET-MG.
6.31.	Como se vê, estava sendo concedido irregularmente vantagens a quase 100 (cem) servidores (que tiveram os seus adicionais cortados) . Enquanto receberam os benefícios de forma indevida, houve dano efetivo ao Erário de difícil quantificação.
6.32.	O responsável não refuta a constatação de que foi comunicado pela CGU acerca da irregularidade em três oportunidades (uma em 2011 e duas em 2014) , conforme se observa à peça 53, p. 11.
6.33.	O próprio recorrente recebia o benefício indevidamente e não negou o fato. Reconheceu o recebimento irregular e informou que ressarciu o erário (peça 53, p. 156-163) .
6.34.	Em seu recurso, o gestor rebate apenas a constatação transcrita na letra "a" do item 17 transcrito acima (do voto condutor) . Alega apenas que houve erro material na data de emissão de um laudo específico, que não teria sido elaborado dois anos antes. No entanto, não afasta os demais. Reconhece, por exemplo, a concessão de adicionais a servidores que exerciam cargos de direção, chefia e assessoramento.
6.35.	A condenação do recorrente teve como fundamento a manutenção de pagamento de adicionais de insalubridade e/ou periculosidade de forma indevida, eis que não comprovados requisitos obrigatórios previstos em norma, irregularidade da qual foi cientificado pela CGU. Tal fato se amolda a previsão estabelecida no artigo 16, inciso III, alínea b, da Lei 8.443/1992:
Art. 16. As contas serão julgadas:
 (...) 
III - irregulares, quando comprovada qualquer das seguintes ocorrências:
 (...) 
b) prática de ato de gestão ilegal, ilegítimo, antieconômico, ou infração à norma legal ou regulamentar de natureza contábil, financeira, orçamentária, operacional ou patrimonial;
6.36.	Não houve, portanto, responsabilização indevida do gestor ou condenação contrária à jurisprudência pátria.
6.37.	A existência de fato semelhante em outras instituições de ensino superior não afasta a irregularidade aqui constatada, razão pela qual entende-se que outras decisões deste Tribunal não vinculam o presente processo.
6.38.	O Tribunal aprecia cada caso concreto e julga de acordo com o elemento contidos nos autos. No presente exame, concluiu que a irregularidade em questão era grave o suficiente para macular a gestão do diretor-geral do Cefet-MG, o que resultou no julgamento pela irregularidade das suas contas, com aplicação de multa.
6.39.	A revisão dos processos de concessão dos adicionais e o corte de quase 100 benefícios comprova, em verdade, a gravidade da irregularidade e reforça a adequação da condenação.
6.40.	Com estas considerações, entende-se que a decisão recorrida apreciou adequadamente as irregularidades verificadas, não havendo reparo a ser feito nos fundamentos da decisão condenatória.
7. 	Da restituição ao Erário de valores pagos indevidamente (Cefet-MG) 
7.1.	O Cefet-MG ingressa com recurso em face do item 9.7.5 do acórdão recorrido, que assim dispôs (peça 31) :
9.7. determinar ao Centro Federal de Educação Tecnológica de Minas Gerais, com fundamento no art. 71, inciso IX, da Constituição Federal, que, no prazo de 90 (noventa) dias:
 (...) 
9.7.5. regularize os pagamentos da vantagem do revogado art. 192, inciso I, da Lei 8.112/1990, aos servidores relacionados no Quadro 1, subitem 3.1.1.4, do Relatório de Auditoria Anual de Contas nº 201503685, da Controladoria-Geral da União, com a correspondente restituição ao erário dos valores pagos indevidamente a maior e pagamento da complementação devida no caso de valores pagos a menor;
7.2.	Argumenta, em síntese, que o Tribunal e o MPTCU concluíram, no âmbito do TC Processo 019.290/2014-4, pelo descabimento da restituição ao Erário dos valores pagos a maior com fundamento no artigo 192, inciso I, da Lei 8.112/1990.
	Análise
7.3.	Com razão o recorrente neste ponto.
7.4.	O Cefet-MG sustenta que o Tribunal, em decisão prolatada no âmbito do TC Processo 019.290/2014-4, discordou do entendimento da CGU, que recomendava a restituição ao Erário dos valores pagos a maior com base no artigo 192, inciso I, da Lei 8.112/1990 (atualmente revogado) .
7.5.	O processo em referência tratou de representação acerca da " (...) composição da base de cálculo para definição do valor a ser pago a título da vantagem estabelecida pelo art. 192, inciso I, da Lei 8.112/1990. Discute-se se a parcela referente a essa vantagem deve ou não ser integrada pela Gratificação Específica do Magistério - GEMAS e pela Retribuição de Titulação-RT", conforme item 2 do voto condutor do Acórdão 2638/2015-TCU-Plenário.
7.6.	A representação, portanto, tratou exclusiva e exaustivamente sobre a matéria objeto da determinação ora combatida. Teve origem em relatório de auditoria da CGU, que observou que a partir da Orientação Normativa MPOG/SRH 11, de 5/11/2010, o benefício deveria ser calculado com base no vencimento básico, o que não estaria ocorrendo no âmbito do Cefet-MG.
7.7.	Ao final, restou consignado no voto condutor do Acórdão 2638/2015-TCU-Plenário (grifo do original) : 
30. Na verdade, os precedentes enumerados pelo Parquet demonstram que o TCU divide essas regras com clareza, reforçando que são distintas suas bases de cálculo e que à vantagem prevista no inciso I do art. 192 da Lei 8.112/1990 aplica-se o conceito de remuneração previsto no art. 41 da Lei 8.112/1990 (Acórdão 3620/2015-TCU-Primeira Câmara, Acórdão 3490/2009-TCU-Segunda Câmara e Decisão 545/1993-TCU-Plenário) .
7.8.	A decisão julgou improcedente o pedido da CGU para restituição de valores pagos a maior. Foi proferida em Sessão do dia 21/10/2015, enquanto o relatório de auditoria da CGU que ensejou a determinação ora combatida (item 9.7.5 do acórdão recorrido) é datada de 24/8/2015 (peça 5, p. 20) .
7.9.	Desse modo, verifica-se que o relatório que fundamentou a determinação ora questionada é anterior à conclusão desta Corte acerca do descabimento da restituição ao Erário dos valores pagos a maior com base no artigo 192, I, da Lei 8.112/1992.
7.10.	Com estas considerações e com fundamento no novo entendimento deste Tribunal, adotado por meio do Acórdão 2638/2015-TCU-Plenário, conclui-se pela desnecessidade de restituição ao Erário dos valores pagos a maior com base no artigo 192, I, da Lei 8.112/1990.
CONCLUSÃO
8. 	Da análise, a partir do exame dos elementos colacionados aos recursos, conclui-se pela:
	a) procedência do apelo de Paulo Fernandes Sanches Junior, que comprovou não ser o gestor responsável pelos pagamentos indevidos de férias indenizadas em abril de 2015 no âmbito do Cefet-MG;
	b) improcedência do recurso de Márcio Silva Basílio, que não apresentou razões aptas a afastar as irregularidades nos pagamentos de adicionais de insalubridade e de periculosidade durante a sua gestão de Diretor-Geral;
c) procedência do recurso do Cefet-MG, em face do novo entendimento desta Corte sobre a desnecessidade de restituição ao Erário de valores pagos a maior com fundamento na vantagem prevista no artigo 192, I, da Lei 8.112/1992.
PROPOSTA DE ENCAMINHAMENTO
9.	Ante o exposto, submete-se o presente exame à consideração superior, propondo-se, com fundamento nos artigos 32, inciso I, e 33 da Lei 8.443/1992:
	a) conhecer dos recursos e, no mérito:
	a.1) dar provimento ao recurso de Paulo Fernandes Sanches Junior, para julgar suas contas regulares, dando-lhe quitação plena, e excluir a multa a ele aplicada;
	a.2) dar provimento ao recurso do Cefet-MG, para excluir a determinação contida no item 9.7.5 do acórdão recorrido; e
	a.3) negar provimento ao recurso de Márcio Silva Basílio.
	b) dar ciência da decisão aos recorrentes e aos demais interessados."
O Ministério Público anuiu à proposta de encaminhamento quanto a dois dos recursos apresentados, mas divergiu quanto ao outro, em parecer de peça 75, que transcrevo a seguir:
"Trata-se da análise dos recursos de reconsideração interpostos pelos Srs. Paulo Fernandes Sanches Júnior, ex-Diretor de Planejamento e Gestão, Márcio Silva Basílio, ex-Diretor Geral, e pelo Centro Federal de Educação Tecnológica de Minas Gerais - Cefet/MG, em face do Acórdão 1749/2017-TCU-Primeira Câmara (peça 31) , de relatoria do Ministro Bruno Dantas, o qual apreciou a prestação de contas ordinária do Cefet/MG, referente ao exercício de 2014.
2.	Os dois primeiros tiveram as suas contas julgadas irregulares, tendo sido aplicada aos responsáveis a multa prevista no art. 58, inciso I, da Lei nº 8.443/92, nos valores de R$ 10.000,00 e 15.000,00, respectivamente.
3.	O Sr. Paulo Fernandes Sanches Júnior demonstrou em sua defesa que os eventos envolvendo o pagamento de férias indenizadas em valores superiores ao devido e o pagamento de vantagem indevida a aposentados ocorreram em período no qual o recorrente não se encontrava mais no cargo de Diretor de Planejamento e Gestão do Cefet/MG, o que justifica o afastamento da responsabilidade do servidor com o respectivo julgamento de suas contas regulares com ressalva, como sugerido pela instrução técnica à peça 71.
4.	Ressalto, ainda, que nos novos elementos apresentados pelo responsável é informado que os valores pagos indevidamente estão sendo ressarcidos ao Cefet/MG.
II
5.	Quanto ao Sr. Márcio Silva Basílio, a defesa argumenta que o ex-gestor não foi omisso na regularização dos pagamentos dos adicionais de insalubridade e periculosidade a servidores do Cefet/MG.
6.	Alega que não houve recomendação para suspensão dos pagamentos e sim para a atualização dos laudos de acordo com os normativos vigentes. Além disso, informa que o Cefet/MG não possuía servidores qualificados para reavaliarem os laudos emitidos.
7.	Atribui a demora na revisão dos adicionais que estavam sendo pagos a falhas estruturais do Cefet/MG, em especial a falta de pessoal qualificado para elaboração dos laudos.
8.	A atuação do Cefet/MG cresceu no Estado com abertura de novos "campi", dobrando de tamanho entre 2007 e 2014, e só foi possível fazer um concurso para amenizar a redução de pessoal no ano de 2014, com a nomeação e posse dos novos servidores apenas em 2015. 
9.	Discorre, ainda, que houve um atraso para o início dos trabalhos de revisão dos laudos em vista de duas greves de pessoal técnico administrativo.
10.	Questiona que irregularidades similares foram constadas em outras instituições públicas de ensino superior de maior envergadura e estrutura, e que nesses casos os órgãos de controle concederam prazo para regularização da situação.
11.	Informa em suas alegações complementares que 124 adicionais foram cortados, 77 mantidos e 26 estariam em revisão, o que demonstraria que logo após a nomeação dos servidores, em 2015, foi determinada a revisão desses pagamentos.
12.	Efetivamente, a elaboração desses laudos cabe exclusivamente a profissionais com especialização em segurança do trabalho (engenheiros, médicos e técnicos) . 
13.	Assiste razão ao responsável o fato de que este saneou 83 das 89 recomendações da CGU feitas em 2014 e que atendeu a 75% das recomendações feitas nos anos anteriores à sua gestão.
14.	Informa que concedeu benefícios com base em laudos ambientais válidos por tratarem de locais de trabalho que não passaram por mudanças de ambiente. Registre-se que, em regra, os laudos não fixam prazo de vigência.
15.	Acrescenta que a Orientação Normativa nº 1, de 09/03/2009, e posteriores vedavam a terceirização da avaliação da segurança do trabalho. Ressalta que somente com a edição da ON nº 6/2013 foi permitida a terceirização dos serviços de elaboração de laudos.
16.	Em sua defesa, o responsável informa que o Cefet/MG possuía em seus quadros apenas um médico do trabalho, que, dentre outras atribuições, era responsável por realizar a perícia médica dos servidores do Cefet/MG e de mais 13 órgãos federais no Estado, totalizando 6.576 servidores e pensionistas.
17.	Era, portanto, impossível a esse médico o desempenho de suas funções e ainda auxiliar na revisão de laudos que, no mais das vezes, envolvia a visita a ambientes de trabalho na capital e no interior do Estado. Em que pese isso, o profissional chegou a atender a solicitações do ex-gestor para analisar diversos ambientes para emissão de laudos. Para auxiliar no desempenho dessas funções, ainda foram comprados equipamentos (peça 53, p. 45) . 
18.	A CGU, neste ponto, criticou o fato de o médico utilizar-se de laudos existentes como fonte para conceder novos benefícios. Tal constatação reforça a incapacidade do referido profissional em rever e elaborar novos laudos, ao mesmo tempo que desempenhava sua função principal de médico.
19.	A defesa cita em sua peça jurisprudência do STJ. Em um desses arestos, consta um que vedou a suspensão do pagamento de adicional de insalubridade sem amparo em laudo técnico (Resp 159.501-9/SE) .
20.	O defendente também informa que não obteve sucesso na solicitação de cessão temporária de pessoal qualificado junto a outros órgãos federais para viabilizar a reavaliação dos laudos.
21.	A respeito da estrutura administrativa da entidade, verifico que o Cefet/MG, entre 2011 e 2015, tinha carência de pessoal técnico administrativo para atender a todas as rotinas da entidade, em especial, com a expansão de sua atuação no Estado. Houve, no final de 2013, a autorização para contratação por concurso público de 162 técnicos administrativos e 239 docentes (peça 53, p. 79) , números que confirmam as alegações do defendente. 
22.	Do total de vagas a serem preenchidas, foi prevista a contratação de 1 (um) técnico e de 1 (um) engenheiro em segurança do trabalho (peça 53, p. 84 e 85) , que vieram a tomar posse apenas em janeiro de 2015.
23.	A questão do pagamento dos adicionais de insalubridade e de periculosidade era um dos inúmeros pontos que mereciam atenção do Cefet/MG, segundo defendido pelo ex-gestor.
24.	A defesa ainda alega que situações mais graves do que as constatadas no Cefet/MG mereceram um encaminhamento diverso ao que ocorreu com o caso do Cefet/MG, em especial ante a não imposição de multas aos gestores. 
25.	Nessa linha, cita o defendente o caso da UFRJ, que, em 2011, pagava a mais de 6.000 servidores adicionais ocupacionais (de periculosidade, insalubridade e radiação ionizante) , com inúmeros indícios de pagamentos irregulares (Acórdão 2223/2014-TCU-Segunda Câmara, Rel. Min. José Jorge) .
26.	Foi anexada, ainda, notícia de que a Universidade Federal de Viçosa também recebeu recomendação da CGU para refazer os laudos dos adicionais pagos por aquela entidade. A notícia informa que 1.500 servidores receberiam os adicionais e que a Universidade solicitou um prazo de 4 anos para revisar todos os casos (peça 53, p. 75) .
27.	No relatório de gestão da UFV de 2016, consta a informação de que, com a ampliação da equipe, houve melhoria nas ações para instituir o Programa de Prevenção de Riscos Ambientais, Insalubridade e Periculosidade, bem como foi iniciado o processo de revisão de todos os laudos de insalubridade/periculosidade, com previsão de término para dezembro de 2019.
28.	Dificuldades para atualização e emissão de laudos ligados à segurança do trabalho também foram encontradas pela Universidade Federal de Alfenas - Unifal (peça 53, p. 180-182) . No caso dessa Universidade, a revisão dos laudos foi iniciada em 2010 e em 2016 ainda não estava concluída.
II.1
29.	Em que pesem os argumentos apresentados, a Serur é firme em rejeitar os argumentos recursais do Sr. Márcio Silva Basílio. 
30.	Para isso, aponta situações em que estava clara a irregularidade, citando o pagamento dos adicionais a ocupantes de cargos em comissão, pagamentos sem amparo em processos administrativos que lhes dessem suporte, concessão de adicional a servidores que não indicaram carga horária de trabalho em local insalubre, bem como a existência de servidores que assinaram os próprios atos de concessão dos benefícios.
31.	A unidade técnica também não acolhe a argumentação de que a falta de pessoal qualificado inviabilizou a revisão dos adicionais concedidos, ante a existência de situações em que era claramente indevido o benefício.
32.	O próprio recorrente recebia o benefício e reconheceu a irregularidade do fato, o que o levou a providenciar o ressarcimento ao erário. 
33.	A Serur também não acolhe o argumento de que falha semelhante ocorreu em outras instituições, cujo desfecho foi diverso do que ora se discute, pois outras decisões do Tribunal não vinculam o presente processo.
III
34.	Efetivamente, entendo como graves as constatações da CGU. Por outro lado, o recorrente apresentou uma série de evidências que confirmam a falta de profissionais capacitados para realizar a revisão dos laudos, que se somaram às restrições legais para terceirizar essa tarefa. 
35.	Por outro lado, vejo que efetivamente houve uma diferença de tratamento em relação a outras instituições, cujo número de beneficiários era bem superior. Nesses casos, também foi constatada a carência de pessoal especializado em segurança do trabalho para revisar os processos de concessão dos adicionais, bem como concedeu-se, mesmo que implicitamente, prazos largos para que esses mesmos órgãos revisassem os benefícios.
36.	Como relatado pelo recorrente, há instituição que conseguirá revisar todos os benefícios apenas em 2019. Eventuais benefícios indevidos continuarão a ser pagos, o que eventualmente levará à necessidade de se providenciar os devidos ressarcimentos.
37.	Na Universidade de Alfenas/MG essas revisões se iniciaram em 2010 e em 2016 ainda não teriam terminado, o que corrobora a alegação do recorrente de que o problema não é um caso isolado.
38.	Verifico que instituições com um número bem maior de beneficiários irregulares tiveram a questão avaliada em suas contas anuais, e os seus gestores não chegaram a receber reprimenda mais gravosa que o envio de determinações para regularização da situação, ou a fixação de prazos para essa providência.
39.	No caso concreto, devemos considerar como atenuantes as medidas adotadas pelo responsável na busca de profissionais junto a outras instituições, as restrições regulamentares existentes, a demora para a obtenção de autorização para realização de concurso público e a greve dos técnicos administrativos do Cefet/MG, deflagrada em 2015.
40.	Em vista disso, entendo que merece acolhida o recurso apresentado, para que seja afastada a multa que lhe foi aplicada e, por consequência, sugiro o julgamento de suas contas regulares com ressalva.
IV
41.	Por fim, quanto ao recurso do Cefet/MG (peça 55) interposto contra a determinação contida no subitem 9.7.5 do acordão recorrido, acompanho as conclusões da Serur, no sentido dar provimento ao mesmo. Ficou demonstrada a desnecessidade da restituição dos valores ali determinada.
42.	Neste sentido, propugno que seja dado provimento às peças recursais dos Srs. Paulo Fernandes Sanches Júnior, Márcio Silva Basílio e do Cefet/MG, tornando insubsistentes os itens 9.1, 9.4, 9.5, 9.6 e 9.7.5 do acórdão recorrido, e que suas contas sejam julgadas regulares com ressalva, com fundamento nos arts. 1º, inciso I, 16, inciso II, 18 e 23, inciso II, da Lei nº 8.443/92, c/c os arts. 1º, inciso I, 208 e 214, inciso II, do Regimento Interno do TCU, dando-lhes quitação."

8.1. Claudismar Zupiroli (12250/OAB-DF).

Subprocurador-Geral Paulo Soares Bugiarem.

PRESTAÇÃO DE CONTAS. CONTAS REJEITADAS. MULTA. DETERMINAÇÕES. RECURSOS. IRREGULARIDADES EM CÁLCULOS DE INDENIZAÇÕES DE FÉRIAS. ILEGITIMIDADE PASSIVA. IRREGULARIDADES NA CONCESSÃO DE ADICIONAIS POR PERICULOSIDADE E INSALUBRIDADE. DESCUMPRIMENTO DE NORMA. DETERMINAÇÃO CONTRÁRIA A JULGADO PARADIGMA. CONHECIMENTO E PROVIMENTO AOS RECURSOS.

PRESTAÇÃO DE CONTAS (PC)

Secretaria de Recursos (SERUR); Secretaria de Controle Externo da Educação (SecexEduc).

Trata-se de recursos de reconsideração interpostos por Paulo Fernandes Sanches Junior, Márcio Silva Basílio e Centro Federal de Educação Tecnológica de Minas Gerais (Cefet-MG) contra o Acórdão 1749/2017-TCU-Primeira Câmara, de relatoria do E.  Ministro Bruno Dantas.
Ao analisar a prestação de contas ordinária do Cefet-MG, a Câmara julgou irregulares as contas dos dois primeiros, aplicou-lhes a multa no art. 58, I, da Lei 8.443/1992 e determinou a adoção de diversas providências ao Centro de Ensino, em decorrência das seguintes irregularidades, apontadas no relatório da Controladoria Geral da União (CGU) :
pagamento de adicional de insalubridade e periculosidade com base em laudos desatualizados, com falhas e sem a respectiva individualização (indicação dos agentes nocivos a que os beneficiários estavam expostos) , com impacto nas contas apenas do Diretor-Geral, Márcio Silva Basílio;
pagamento de férias indenizadas em valores superiores ao devido para diversos servidores, com impacto nas contas do Diretor de Planejamento e Gestão, Paulo Fernandes Sanches Júnior;
pagamento de vantagem indevida a aposentados (artigo 192, inciso I, da Lei 8.112/1990) ;
regulamentação da jornada de 30 horas semanais para técnicos administrativos, em desacordo com o Decreto 1.590/1995; e
falhas no registro contábil de imóveis dos campi do Cefet-MG.
O Cefet/MG insurge-se contra a determinação para que regularize os pagamentos da vantagem do revogado art. 192, I, da Lei 8.112/1990, aos servidores relacionados no relatório da CGU, com a correspondente restituição ao Erário dos valores pagos indevidamente. Argumenta que o TCU concluiu, no âmbito do TC Processo 019.290/2014-4, pelo descabimento da restituição dos valores pagos a maior com fundamento naquele dispositivo legal.
Em seu recurso, Paulo Fernandes Sanches Junior argumenta que o pagamento de férias indenizadas em valor superior ao devido representou erro material, sem precedente, no Cefet-MG, cometido por outro servidor, e os valores pagos indevidamente estão sendo restituídos ao Erário. Ademais, durante o ato de aposentadoria de Miriam Stassun dos Santos, publicado no DOU em 4/3/2015 (data em que ainda não havia sido exonerado) , estava de férias e não teve participação em sua elaboração ou aprovação.
Alega que já não ocupava o cargo de Diretor quando ocorreram os pagamentos indevidos, que ensejaram a aplicação de multa. Discorre sobre a estrutura organizacional do Cefet-MG e defende que suas atribuições não se relacionavam à elaboração de cálculos realizados na divisão de pagamentos daquele órgão. 
Em seu recurso, Márcio Silva Basílio alega, em síntese, que:
a irregularidade que lhe foi atribuída teve origem em recomendação da CGU, para que providenciasse atualização ou caracterização da insalubridade e/ou periculosidade nos locais de trabalho, de acordo com o normativo vigente;
i. sua condenação nesta Corte se baseou no reconhecimento de falhas estruturais, com adoção de medidas apenas paliativas, sem imediata suspensão dos pagamentos dos adicionais de insalubridade e periculosidade;
ii. entretanto, não havia recomendação para suspensão de pagamentos, mas sim atualização de laudos de acordo com os normativos vigentes;
estava impossibilitado de cumprir a recomendação da CGU, por ausência de servidores qualificados nos quadros do Cefet-MG, o que era um problema antigo e originário de outras gestões;
iii. a realização de concurso público e contratação de pessoal era competência dos Ministérios da Educação (MEC) e do Planejamento (MPOG) ;
iv. fez diversos pedidos ao MEC para realização de concurso público, mas o Cefet/MG permaneceu de 2007 a 2014 sem receber autorização para tal, enquanto a sua estrutura dobrou de tamanho, pois foi acrescida de 4 novos campi;
após lograr contratar e dar posse em janeiro de 2015, via concurso, a um engenheiro e um técnico em segurança, foi possível iniciar o processo de revisão de laudos recomendado pela CGU;
o único médico do trabalho lotado no Cefet-MG elaborou laudos nominais para concessão de adicionais de periculosidade e insalubridade, que estavam dentro das normas legais;
ao diretor-geral, cabia apenas assinar as portarias de concessões dos benefícios, pois não fazia parte de sua rotina a conferência técnica de cada processo;
durante sua gestão, foram adotadas medidas para solucionar o problema. A revisão dos laudos de insalubridade encontra-se em fase avançada;
assumiu a direção do Cefet-MG em outubro de 2011 e saneou 83 das 89 recomendações do relatório de auditoria da CGU feita em 2014. Assevera que trabalhou em sintonia com a auditoria interna para resolução das falhas administrativas e atendeu a 93% das recomendações da CGU nos anos da sua gestão, sendo 75% destas recomendações referentes ao período que retroage a 2009;
a mesma realidade de falhas estruturais era vivenciada de forma mais grave por outras instituições de ensino superior, como a UFRJ e a Universidade Federal de Viçosa/MG. Nos julgados do TCU em que se verificaram tais falhas nestas instituições, não houve aplicação de multa, apenas a elaboração de recomendações e determinações.
A unidade técnica propõe o provimento aos recursos apresentados pelo Cefet/MG e por Paulo Fernandes Sanches Junior, e o desprovimento ao recurso de Márcio Silva Basílio. O Ministério Público junto ao TCU propõe dar provimento a todos os recursos.
Feito breve histórico dos fatos, passo a decidir.
Ratifico o exame de admissibilidade (peça 61) , em que conheci dos presentes recursos por preencherem os requisitos atinentes à espécie.
Acolho os argumentos apresentados pelo Cefet. No âmbito do TC Processo 019.290/2014-4, representação que teve origem em relatório de auditoria da CGU, este Tribunal tratou exaustivamente da matéria objeto da determinação ora combatida.
Por meio do Acórdão 2638/2015-TCU-Plenário, de relatoria do E. Ministro Bruno Dantas, este Tribunal julgou improcedente o pedido da CGU para restituição de valores pagos a maior. Tal deliberação foi proferida no dia 21/10/2015, enquanto o relatório de auditoria da CGU que ensejou a determinação combatida (item 9.7.5 do acórdão recorrido) é de 24/8/2015.
Sendo assim, deve ser dado provimento ao recurso apresentado pelo Cefet, para fazer prevalecer o entendimento dado pela jurisprudência mais recente, de que não é necessária a restituição dos valores pagos a maior com base no artigo 192, inciso I, da Lei 8.112/1990. 
Acolho os argumentos apresentados por Paulo Fernandes Sanches Junior, pois os pagamentos indevidos relativos a aposentadorias, que ensejaram sua condenação ocorreram em abril de 2015 (achado da CGU - peça 5, p. 58, item 3.1.1.3) , quando o recorrente não era mais diretor de planejamento e gestão, como demonstra a Portaria 384, de 5/3/2015, publicada no DOU de 9/3/2015.
Não é possível inferir o momento em que ocorreram os erros de cálculo. É presumível que foram posteriores aos atos de aposentadoria, uma vez que os pagamentos indevidos se referem a conversão em pecúnia de férias não gozadas e tal direito somente é cabível após a aposentadoria.
Considero suficiente a determinação corretiva já feita ao Cefet-MG para que a falha não mais ocorra. Assim, dou provimento ao recurso, para afastar a responsabilidade de Paulo Fernandes Sanches Junior, e julgar regulares as suas contas.
Não é oportuno, neste momento, responsabilizar o gestor que sucedeu o recorrente, em face dos princípios da racionalidade administrativa e economia processual, considerando também que os valores pagos a maior estão sendo restituídos ao Erário, nos termos dos documentos de peça 48, p. 50-57, p. 80-100, e p. 115-124, juntados pelo recorrente. 
Com relação aos argumentos apresentados por Márcio Silva Basílio, de fato, é possível verificar que o Cefet/MG, entre 2011 e 2015, tinha carência de pessoal técnico administrativo para atender a todas as rotinas da entidade. Há que se considerar também a expansão de sua atuação no Estado. Houve, no final de 2013, a autorização para contratação por concurso público de 162 técnicos administrativos e 239 docentes (peça 53, p. 79) , números que confirmam as alegações do defendente.
Ainda que tenham ocorrido irregularidades graves, como apontou o relatório da CGU, há que se considerar que o responsável apresentou em sua defesa evidências que confirmam a falta de profissionais capacitados para realizar a revisão dos laudos, que se somaram às restrições legais para terceirizar essa tarefa.
Vejo ainda que houve diferença no tratamento em relação a outras instituições, cujo número de beneficiários era bem superior e também havia carência de pessoal especializado em segurança do trabalho para revisar os processos de concessão dos adicionais. Em tais situações este Tribunal concedeu, mesmo que implicitamente, prazos largos para que esses mesmos órgãos revisassem os benefícios.
No caso concreto, devem ser consideradas as medidas adotadas pelo responsável na busca de profissionais junto a outras instituições, as restrições regulamentares existentes, a demora para a obtenção de autorização para realização de concurso público, sem o qual não seria possível emitir novos laudos e rever os adicionais de insalubridade, e a greve dos técnicos administrativos do Cefet/MG, deflagrada em 2015. Também militam a seu favor os resultados apresentados em sua gestão, de atendimento a 93% das recomendações da CGU.
Diante desses elementos, incorporando os argumentos do Ministério Público junto ao TCU como razões de decidir, dou provimento ao recurso apresentado por Márcio Silva Basílio, para julgar suas contas regulares com ressalvas.
Feitas essas considerações, voto por que o Tribunal acolha a minuta de acórdão que ora submeto à deliberação do colegiado.
TCU, Sala das Sessões Ministro Luciano Brandão Alves de Souza, em 11 de fevereiro de 2020.
WALTON ALENCAR RODRIGUES 
Relator